【裁判字號】    95,訴,298
【裁判日期】    950809
【裁判案由】    稅捐稽徵法
【裁判全文】
高雄高等行政法院判決
                                     95年度訴字第00298號
                              .
原      告  臺灣省自來水股份有限公司第七區管理處
代  表  人  甲○○ 經理
訴訟代理人  丁○○
            丙○○
被      告  財政部臺灣省南區國稅局
代  表  人  朱正雄 局長
訴訟代理人  乙○○
            戊○○
上列當事人間因稅捐稽徵法事件，原告不服財政部中華民國95年
3月20日台財訴字第09500055980號訴願決定，提起行政訴訟。本
院判決如下︰
    主  文
原告之訴駁回。
訴訟費用由原告負擔。
    事  實
壹、事實概要：
    緣原告於民國（下同）89年1月至94年1月間發包「逾齡水表
    汰換工程」，給付工程款時未依規定取得合法憑證，卻開立
    薪資所得扣繳憑單交付承攬人，給付總額合計新台幣（下同
    ）11,427,482元，涉嫌違反行為時（下同）營業稅法第34條
    及稅捐稽徵機關管理營利事業會計帳簿憑證辦法第21條規定
    ，案經財政部高雄市國稅局查獲，檢附承攬契約書影本等相
    關事證，移由被告審理違章成立，核定減除89年1月至6月已
    逾核課期間之給付金額4,434,405元後，依稅捐稽徵法第44
    條規定，按經查明認定之給付總額6,993,077元（11,427,48
    2元－4,434,405元）裁處5％之罰鍰計349,653元。原告不服
    ，申請復查，未獲變更。提起訴願，亦遭決定駁回，遂提起
    本件行政訴訟。
貳、兩造聲明：
一、原告聲明求為判決：
（一）訴願決定及原處分（復查決定含原核定處分）均撤銷。
（二）訴訟費用由被告負擔。
二、被告聲明求為判決：
（一）原告之訴駁回。
（二）訴訟費用由原告負擔。
參、兩造之爭點：
一、原告主張之理由略以：
（一）按所得稅法第14條第1項所謂「提供勞務」者，稅法並無
      特別之定義，依民法規定，僱傭、委任、承攬等皆屬勞務
      契約，凡受僱人、受任人、承攬人等，皆屬提供勞務而獲
      取報酬者，故依所得稅法規定，自然人因從事上開工作所
      獲得之報酬，應屬薪資所得範疇，並不限於僱傭關係之報
      酬，始能歸課薪資所得，此由財政部73年3月15日台財稅
      字第51861號函、83年3月30日台財稅字第831587237號函
      、83年8月25日台財稅字第831603968號函、92年11月6日
      台財稅字第920457035號函等均足佐證。
（二）本件由自然人承攬之「汰換水表」，並不需特別之工程技
      術，簡單之操作即可更換，原告係以承攬人更換之水表數
      量給付報酬，亦屬承攬人個人提供勞務之所得，原告依所
      得稅法規定，歸課所得稅，且依規定開立扣繳憑單，並無
      違誤。被告援引財政部79年8月30日台財稅字第780458461
      號函釋，未探究「汰換水表」實質工作性質，僅以「工程
      」二字，逕自認定承攬人個人應依上開函釋，辦理營業登
      記，轉而裁處原告罰鍰，無視所得稅法及財政部其他相關
      函釋規定，不無違誤之處。
（三）原告總管理處曾就委外抄表、操作等勞務採購案件，個人
      承攬所得應如何課稅疑義，於93年12月22日以台水企字第
      9300398710號函向財政部請示，經財政部94年12月19日台
      財稅字第9404585850號函釋應依法課徵所得稅在案；另原
      告於94年9月2日以台水七操字第9400155590號函請被告釋
      示有關勞務委外承攬，承包商為自然人，應否設籍課稅，
      經被告以南區國稅審4字第940027399號函復表示原告總處
      業以上函請示中；故自然人從事提供勞務工作取得之報酬
      為薪資所得，業臻明確。本件水表汰換工作僅需轉動螺絲
      即可裝卸，原告係依承攬人個人實際換裝之水表數量給付
      報酬，此與前開函釋之委外抄表性質完全相同（委外抄表
      係以抄表之件數給付報酬），屬個人提供勞務之薪資所得
      範疇，應無疑義。
（四）加值型及非加值型營業稅法（下稱營業稅法）第2、3條雖
      規定，提供勞務予他人，以取得代價者為銷售勞務，應設
      籍課徵營業稅（除專業性勞務及受僱勞務外），然所得稅
      法第14條亦明定：提供勞務之所得為薪資所得。如前所述
      ，承攬人、受僱人、受任人皆為勞務之提供者，除僱傭關
      係之受僱人所取得之報酬確定屬薪資所得外，其餘承攬人
      或受任人等個人之所得，究應課徵營業稅或所得稅，依目
      前營業稅法及所得稅法規定，即有不一致之處，財政部歷
      來似亦僅就個案性質為釋示，而各區國稅局見解並不盡相
      同（前述委外抄表報請解釋案，亦有國稅局認為應設籍課
      營業稅，惟財政部彙整認以課薪資所得為恰當），實令納
      稅義務人無所適從。且原告抄表、汰換水表業務，均係依
      採購法規定，公開招標，自然人或公司行號皆可參加投標
      。至於競標時，公司行號所填之標價含5％營業稅，係因
      自然人不需繳納營業稅，如所填標價不含營業稅，在競標
      時對公司行號不利，為避免比價不公，故要求自然人投標
      時所填標價必須含稅，並非原告已瞭解目前之稅法制度。
      在現行所得稅法及營業稅法對個人提供勞務所得規定不一
      致之情況下，該自然人究應設籍課徵營業稅或繳納所得稅
      ，納稅義務人無從確實了解，被告即有先予輔導之責。
（五）本件原告歷年依所得稅法規定開立薪資所得扣繳憑單均未
      遭糾正，各承攬人亦據實申報綜合所得稅，任何一方均未
      逃漏稅，縱被告認定應課徵營業稅，亦應先予輔導，俾納
      稅義務人有所遵循，在目前法律規定、函釋及各區國稅局
      見解均未確定之情況，被告動輒開罰，實有違比例原則與
      誠信原則。
二、被告答辯之理由略以：
（一）原告所屬單位（5個服務所及7個營運所）逾齡水表汰換工
      程，係由所屬單位將下年度欲汰換之水表以電腦出單，編
      列預算書送交原告審核核准後，轉報總機構（設於臺中市
      ）申請預算，再由原告發包單位辦理公開招標，開標後由
      原告與得標人簽約，再交由所屬單位與得標人進行後續工
      程之運作與驗收，並由所屬單位監工人員檢具請款資料送
      交原告據以撥款，所屬單位將給付之報酬預扣6％稅款後
      交付得標人，扣繳單位為其所屬各單位。
（二）原告雖與承攬人簽訂契約書，然訴外人陳唯義等人非原告
      或其所屬單位之員工，有原告與陳唯義等人簽訂之逾齡水
      表汰換工程契約書、各類所得扣繳暨免扣繳憑單及原告委
      託其職員薛英傑於94年4月2日在被告談話紀錄影本可稽。
      準此，原告與承攬人間應屬民法第490條明定之承攬行為
      ，而非屬民法第482條之僱傭關係，其於給付工程款時，
      應依規定取得承攬人開立之憑證申報扣抵銷項稅額，惟卻
      開立薪資所得扣繳憑單交付承攬人，原告之主張，顯係卸
      責之詞及對法令之誤解。
（三）又原告與承攬人所簽訂契約書條款既約定，承攬人（一方
      ）為原告（他方）完成逾齡水表汰換工程（完成一定之工
      作），原告按承攬人實際換裝數量（俟工作完成），每月
      結算一次，於次月10日前付給承攬人（給付報酬），則渠
      等所簽訂之契約自屬民法第490條所稱之承攬契約，與其
      委外抄表或操作等採購案，係屬二事。而承攬人既提供勞
      務與原告，即屬加值型營業稅課徵範圍，要不能以承攬人
      未依規定辦理營業登記之不作為，而阻卻本件原告未依規
      定取得進項憑證違章事證之採認，所稱承攬人或受雇人個
      人之所得，究應課徵營業稅或所得說，現行法令規定不一
      ，稽徵機關見解亦不盡相同，令其無所適從乙節，容有誤
      解，洵不足採。
（四）至原告稱依採購法規定，公開招標，自然人或公司行號皆
      可參加投標，所謂「包含5％營業稅」係針對有辦理公司
      登記之承攬人而言。惟查原告提供之訴外人陳唯義等17位
      自然人中，即有(1)謝金木於70年11月18日設立營業登記迄
      今仍營業中，營業人名稱為溫祥企業有限公司，統一編號
      ：00000000，營業項目: 水電工程，員工5位；(2)王瑞淵
      於88年11月16日設立營業登記迄今仍營業中，營業人名稱
      為建挺水電工程有限公司，統一編號:00000000，營業項
      目: 水電工程，及另於84年4月25日設立營業登記，營業
      人名稱為永盛水電行，統一編號:00000000，並於92年2月
      14 日撤銷登記在案，員工1人。(3)王博斌、陳奕翔等人均
      於承攬期間內已辦妥營業登記之使用統一發票商號，有營
      業稅稅籍資料查詢作業及綜合所得稅BAN給付清單可稽；
      另原告主張汰換水表不需特別工程技術，又參與投標之廠
      商實際係具備水電工程技術；得標人既為自然人，該自然
      人卻係使用統一發票之公司及商號代表人，顯見原告有欠
      缺一般人應注意能注意而未注意之過失，所訴顯係圖卸責
      之詞。
（五）況原告與承攬人所簽訂契約書條款亦約定包含營業稅5％
      ，有原告與承攬人所簽訂契約書影本可稽，顯見其對現行
      稅法規定有所知悉，自難謂被告未先予輔導，即有違比例
      原則及誠信原則。
    理  由
一、「營利事業依法規定應給與他人憑證而未給與，應自他人取
    得憑證而未取得，或應保存憑證而未保存者，應就其未給與
    憑證、未取得憑證或未保存憑證，經查明認定之總額，處百
    分之五罰鍰。」、「對外營業事項之發生，營利事業應於發
    生時自他人取得原始憑證，如進貨發票，或給與他人原始憑
    證，如銷貨發票。」分別為稅捐稽徵法第44條及稅捐稽徵機
    關管理營利事業會計帳簿憑證辦法第21條第1項前段所明定
    。
二、本件原告於89年1月至94年1月間發包「逾齡水表汰換工程」
    ，給付工程款時未依規定取得合法憑證，卻開立薪資所得扣
    繳憑單交付承攬人，給付總額合計11,427,482元，涉嫌違反
    營業稅法第34條及稅捐稽徵機關管理營利事業會計帳簿憑證
    辦法第21條規定，案經財政部高雄市國稅局查獲，檢附承攬
    契約書影本等相關事證，移由被告審理違章成立，核定減除
    89年1月至6月已逾核課期間之給付金額4,434,405元後，依
    稅捐稽徵法第44條規定，按經查明認定之給付總額6,993,07
    7元（11,427,482元－4,434,405元）裁處5％之罰鍰計349,6
    53元等情，為兩造所不爭執，並有財政部高雄市國稅局94年
    3月4日財高國稅審三字第0940014036號函、被告94年6月28
    日94年度財營業字第83094101308號處分書及違章案件繳款
    書等附原處分卷可參，應堪認定。而原告提起本件訴訟，無
    非以：原告係以承攬人更換之水表數量給付報酬，亦屬承攬
    人個人提供勞務之所得，被告未探究汰換水表實質工作性質
    ，僅以工程二字，逕自認定承攬人個人應辦理營業登記，進
    而要求原告須取得憑證，而不得開立薪資所得扣繳憑單，實
    有違誤云云，資為爭議。
三、經查，本件逾齡水表汰換工程之作業程序，係由原告所屬高
    雄市營業服務所甲區（新興、鹽埕、前金、鼓山、左營）、
    乙區（三民、旗津）、丙區（前鎮、苓雅、小港）、鳳山、
    楠梓、岡山、路竹服務所及旗山、美濃、高樹、屏東、東港
    、恆春、澎湖等七個營運所，將下年度欲汰換之水表由電腦
    出單，編列預算書送交原告審核核准後，轉報其設於台中市
    之總機構申請預算，再由原告發包單位辦理公開招標，開標
    後由原告與得標人簽約，再交由所屬單位與得標人進行後續
    工程之運作與驗收，並由所屬單位監工人員檢具請款資料送
    交原告據以撥款，所屬單位將給付之報酬預扣6％稅款後交
    付得標人，扣繳單位為其原告所屬各服務所及營運所，此有
    原告員工薛英傑94年4月12日於被告處談話紀錄附原處分卷
    可稽。而薛英傑上開談話筆錄中，亦稱陳唯義等人並非原告
    所屬單位之員工。另觀諸附於原處分卷原告與承攬人所簽訂
    之承攬汰換逾齡水量計契約書（條款）內容為：「．．．一
    、乙方（即原告所屬服務所或營業所）交付甲方（即承攬人
    ）換裝逾齡水量計，按實際換裝數量每月結算一次，於次月
    十日前付給甲方。．．．十二、乙方交付甲方汰換水量計工
    作，係屬承攬性質，承攬人之個人行為及僱用之工作人員執
    行工作時，自應負承攬行為責任，如發生事故，所有醫療或
    損失賠償及相關之一切費用均由甲方自行負責，概與乙方無
    涉。．．．。」等語，足證原告所發包予承攬人承作之工程
    ，重在一定工程之完成，並於工作完成後給付報酬，其性質
    上係屬承攬工程之契約關係，甚為明確，此與僱傭契約關係
    中，僱用人對於受雇人之工作內容，仍有相當之管理與指揮
    監督之權責，其性質容有不同；且承攬人應就得標之金額承
    作系爭工程，並自負盈虧，亦與一般不負盈虧之僱傭契約係
    屬二事。從而，原告與承攬人際簽訂承攬契約，則其給付工
    程款時自不得開立薪資所得扣繳憑單交付承攬人，而應依規
    定取得承攬人開立之合法憑證申報扣抵銷項稅額，原告主張
    其屬承攬人個人提供勞務之所得，應開立扣繳憑單云云，顯
    有誤解，而不足採。
四、至原告主張依採購法規定，公開招標，自然人或公司行號皆
    可參加投標，契約中簽訂有包含5％營業稅，係針對有辦理
    公司登記之承攬人，原告對於自然人是否應設籍課徵營業稅
    或繳納所得稅並不知情乙節。然查，原告所提供之承攬人陳
    唯義等17位自然人中，即有：(1)謝金木於70年11月18日設立
    營業登記迄今仍營業中，營業人名稱為溫祥企業有限公司，
    統一編號：00000000，營業項目: 水電工程等；(2)王瑞淵於
    88年11月16日設立營業登記迄今仍營業中，營業人名稱為建
    挺水電工程有限公司，統一編號:00000000，營業項目: 水
    電工程等，及另於84年4月25日設立營業登記，營業人名稱
    為永盛水電行，統一編號:00000000，並於92年2月14日撤銷
    登記在案。(3)王博斌、陳奕翔等人均於承攬期間內已辦妥營
    業登記之使用統一發票商號，即成祥水電行及佳原水電行，
    有營業稅稅籍資料查詢作業及綜合所得稅BAN給付清單附原
    處分卷可稽。況系爭工程投標標價清單中之總領欄內明載包
    括營業稅5％，且原告與承攬人所簽訂系爭工程之訂購契約
    條款、及作業說明中亦約定包含營業稅5％，有系爭工程投
    標標價清單、訂購契約條款、作業說明影本附原處分卷可稽
    。又系爭工程之得標人既為自然人，而該自然人卻係使用統
    一發票之公司及商號之代表人，顯與營業稅法規定不符，則
    原告對於發包系爭工程給付工程款時，未依規定取得合法憑
    證，卻開立薪資所得扣繳憑單之行為，即有應注意並能注意
    而未注意之疏失，而有主觀可歸責事由。原告既有過失責任
    ，自應受罰。從而，被告據此裁罰，洵非無據。
五、綜上所述，原告之主張既不可採，則被告以原告於89年7月
    至94年1月間發包系爭工程，給付工程款時未依規定取得合
    法憑證，卻開立薪資所得扣繳憑單交付承攬人，乃依稅捐稽
    徵法第44條規定，按經查明認定之給付總額6,993,077元，
    處5％罰鍰計349,653元，並無違誤。訴願決定遞予維持，亦
    無不合。原告提起本件訴訟求為撤銷，為無理由，應予駁回
    。又本件事證已臻明確，兩造其餘攻擊防禦方法，均核與本
    件判決結果不生影響，爰不一一論述，附此敘明。
六、據上論結，本件原告之訴為無理由，依行政訴訟法第195條
    第1項後段、第98條第3項前段，判決如主文。
中    華    民    國    95    年     8     月   9     日
                  第三庭審判長法  官    邱政強
                              法  官    李協明
                              法  官    詹日賢
以上正本係照原本作成。
如不服本判決，應於判決送達後20日內向本院提出上訴書狀，其
未表明上訴理由者，應於提起上訴後20日內向本院提出上訴理由
書（須按對造人數附繕本）；如於本判決宣示或公告後送達前提
起上訴者，應於判決送達後20日內補提上訴理由書（須附繕本）
。未表明上訴理由者，逕以裁定駁回。
提起上訴應預繳送達用雙掛號郵票7份（每份34元）。
中    華    民    國    95    年     8    月    9     日
                              書記官   林幸怡


司法院資訊處製作；財團法人民間司法改革基金會備份。
